【裁判字號】    89,簡上,38
【裁判日期】    890509
【裁判案由】    遷讓房屋
【裁判全文】
臺灣臺南地方法院民事判決  八十九年度簡上字第三十八號
    上  訴  人  甲○○
    被上訴人    乙○○
右當事人間請求遷讓房屋事件，上訴人對於中華民國八十八年十二月十四日本院臺南
簡易庭八十八年度南簡字第一一七三號第一審判決提起上訴，本院判決如左：
    主  文
上訴駁回。
第二審訴訟費用由上訴人負擔。
    事  實
甲、上訴人方面：
一、聲明：求為判決：（一）原判決廢棄。（二）駁回被上訴人在第一審簡易之訴。
二、陳述：除與原審提出者相同，不再贅引外，另補稱：
（一）租賃契約係約定不得儲存危險或易燃物品，惟上訴人置放之瓦斯桶係生財器具
      且瓦斯桶本亦屬多數家庭之必須之設備，並非危險或易燃物品，原審以此認定
      上訴人有違反租賃契約第七條之約定，論點已偏離情理。
（二）原審向轄區警局函詢時，該局已函覆稱「地上有少許油漬，及從旁經過可聞到
      臭豆腐的氣味」，原審不予採信，逕以被上訴人及眷村自治會之意見，認定上
      訴人油炸臭豆腐造成空氣污染、油漬遍地。再者，是否構成空氣污染，應由環
      保局認定，被上訴人也曾接受被上訴人之檢舉，經查後環保局亦認「氣味及環
      境清潔皆在合情合理合法之中」，原審何以不採。
（三）租賃契約僅約定營業時間到凌晨二點，並未約定凌晨兩點必須離開承租地，上
      訴人之營業時間皆自凌晨兩點左右熄火，係因收拾、清洗才延至四點。警察機
      關看上訴人超過兩點還在承租地，並非即表示上訴人仍有在營業，況契約內容
      並未強制約定上訴人須從幾點開時營業，上訴人就是兩點以前熄火，至兩點以
      後再開始營業亦不算違約。
三、證據：援用第一審所提證據。
乙、被上訴人方面：
一、聲明：求為判決：駁回上訴。
二、陳述：除與原判決記載相同者，茲引用之外，補稱：
（一）上訴人實際營業時間確均拖延至凌晨五時。上訴人收拾兩個瓦斯桶、四張收疊
      條桌、八至十個塑膠方凳及清洗油鍋，費時僅約需三十分鐘，若確於凌晨兩點
      停業，則應約於凌晨二點三十分即能開車返回住所，應不會於凌晨五時仍在營
      業地點。
（二）租約限制營業時間在確保眷村社區治安，延長至凌晨兩點，亦係上訴人要求而
      同意，正常白天營業時段並無約束，但上訴人稱凌晨兩點以後再開始營業亦不
      違約，顯非可採。
（三）上訴人承租房屋使用後，因逾時營業、空氣污染，左右鄰居及眷村自治會均表
      不滿，上訴人之爐灶及垃圾桶均固定放置於騎樓內，形成路霸，轄區莊敬派出
      所曾開過罰單，左側發生殺人劫案，右側因空氣污染，患氣喘病停業四十多天
      ，上訴人所使用之爐灶，亦遭偷竊，影響社區治安，被上訴人才會訴請上訴人
      遷讓房屋。
三、證據：援用第一審所提證據。
    理  由
一、本件被上訴人起訴主張：上訴人於民國八十七年十月一日向其承租坐落台南市○
    區○○段二０四地號土地上建物即門牌號碼台南市○○○路○段九十九號如原審
    附圖所示Ａ部分面積０點００一一公頃磚造平房、Ｂ部分面積０點０００九公頃
    騎樓（下稱系爭磚造平房、騎樓），約定租期自八十七年十月一日起至八十九年
    九月三十日止，每月租金新台幣（下同）五千元，並約定上訴人應注意眷村環境
    清潔衛生（包括屋外水溝道路），在承租房屋內，不得儲存危險或易燃物品，及
    收留不良份子住宿與賭博等，以重眷區安全及安寧，中華東路慢車道黃紅線及叉
    路口，不得違規停放汽車（房屋租賃契約書第七條）；上訴人營業時，所設攤位
    不得佔用人行道妨礙交通，其營業時間以不超過深夜十一時為原則（後營業時間
    被上訴人同意延長至凌晨二時為止），並不得製造噪音、染空氣、違反善良風
    俗（房屋租賃契約書第八條）等。上訴人違反上開房屋租賃契約書第七條、第八
    條就系爭磚造平房、騎樓使用收益方法之約定，使用爐佔用騎樓地，阻礙公眾
    通行權益，而油炸臭豆腐、造成空氣染，油漬遍地，影響眷村環境清潔衛生，
    危害身體健康，又上訴人營業時間逾時至每日凌晨五時許，且常將煤氣桶倒放地
    面使用，嚴重妨礙眷村寧靜與安全，屢經被上訴人勸阻改善，均未見上訴人改善
    ，被上訴人遂提前終止系爭磚造平房、騎樓之租賃契約，爰依法訴請上訴人將系
    爭磚造平房、騎樓遷讓交還被上訴人等語。
二、上訴人則以：房屋租賃契約書不實在；伊沒有違反契約約定，被上訴人沒有理由
    終止契約，而房屋租賃契約書第四條約定僅限制不得經營中古汽機車、電動玩具
    、檳榔、茶藝等行業而已，又渠在承租前被上訴人就知道伊要賣臭豆腐，伊並無
    被上訴人所述有違反租賃契約第七條、第八條之情事，伊在系爭磚造平方內所放
    置之瓦斯桶係生財器具，並非危險或易燃物品，伊亦無造成空氣污染而遭環保單
    位開罰單之情形，另伊營業時間確僅到凌晨二點，係因清理及收拾才延至凌晨三
    、四點離開，租賃契約並未約定須在二點以前離開，不能因伊二點後仍在營業地
    點即認伊有違約等語，資違抗辯。
三、被上訴人主張：上訴人於八十七年十月一日向其承租坐落台南市○區○○段二０
    四地號土地上建物即門牌號碼台南市○○○路○段九十九號如原審判決附圖所示
    Ａ部分面積０點００一一公頃磚造平房、Ｂ部分面積０點０００九公頃騎樓，約
    定租期自八十七年十月一日起至八十九年九月三十日止，每月租金五千元，並約
    定上訴人應注意眷村環境清潔衛生（包括屋外水溝道路），在承租房屋內，不得
    儲存危險或易燃物品，及收留不良份子住宿與賭博等，以重眷區安全及安寧，中
    華東路慢車道黃紅線及叉路口，不得違規停放汽車；上訴人營業時，所設攤位不
    得佔用人行道妨礙交通，其營業時間以不超過深夜十一時為原則（後同意延長至
    凌晨二時為止），並不得製造噪音、染空氣、違反善良風俗等情，業據被上訴
    人提出房屋租賃契約書一件附於原審卷可稽，而查上訴人有向被上訴人承租系爭
    磚造平房，並在系爭磚造平房、騎樓處經營鬍鬚臭豆腐店之事實，亦為兩造所不
    爭執，並經原審法官至系爭磚造平房、騎樓現場勘驗屬實，且囑託台南市東南地
    政事務所派員至系爭磚造平房、騎樓現場協助勘測，製有勘驗筆錄及該所於八十
    八年十月七日函所檢附之土地複丈成果圖附於原審卷可稽，又上訴人於原審及本
    院審理時對於簽訂房屋租賃契約書之事實均不爭執，再參酌上訴人依約給付租金
    、水電費予被上訴人原告等情觀之，應認兩造確就系爭磚造平房、騎樓成立租賃
    契約，則上開房屋租賃契約書為真正，應可認定。
四、按承租人應依約定方法，為租賃物之使用收益，無約定方法者，應依租賃物之性
    質而定之方法為之；承租人違反前項之規定為租賃物之使用收益，經出租人阻止
    而仍繼續為之者，出租人得終止契約，民法第四百三十八條定有明文。故承租人
    不依照契約或物之性質而定之方法為使用或收益租賃物，如經出租人阻止而仍繼
    續為之者，出租人即有終止契約之權利，而出租人以此理由而終止契約時，自無
    須先期通知，而得即時為之，又依上開法條終止契約者，不論定期租賃，抑未定
    期租賃均適用之。則本件被上訴人終止租賃契約，請求上訴人遷讓交還系爭磚造
    平房、騎樓等情，茲應審究者應在於：（一）兩造有無以契約約定系爭磚造平房
    、騎樓之使用、收益方法，方法為何？（二）上訴人有無違反約定方法使用收益
    系爭磚造平房、騎樓？（三）被上訴人就上訴人違反約定方法使用收益系爭磚造
    平房、騎樓，是否曾阻止上訴人為之，而上訴人仍繼續為之之情形？
（一）兩造有無以契約約定系爭磚造平房、騎樓之使用、收益方法部分。
      查被上訴人與上訴人就系爭磚造平房、騎樓簽訂有房屋租賃契約書，此為兩造
      所不爭執，並有租賃契約書一份附於原審卷可稽，經而觀之租賃契約書第四條
      、第七條、第八條就租賃物之使用方法皆有明文規定，足見兩造應有以租賃契
      約第四條、第七條、第八條之約定方法為使用收益系爭磚造平房、騎樓之合意
      甚明。
      是被上訴人主張兩造於房屋租賃契約書中約定以第四條、第七條、第八條之方
      法為使用收益系爭磚造平房、騎樓，應堪信為實在。
（二）上訴人有無違反約定方法使用、收益 系爭磚造平房、騎樓。
  Ａ：按房屋租賃契約書第四條約定：「乙方（即上訴人）於租賃期間中，不得將房
      屋租賃權全部（一部）頂讓及分租他人，或為債務抵押，同時不得經營中古汽
      機車、電動玩具、檳榔、茶藝等行業」；第七條約定：「乙方（即上訴人）應
      注意眷村環境清潔衛生（包括屋外水溝道路），在承租房屋內，不得儲存危險
      或易燃物品，及收留不良份子住宿與賭博等，以重眷區安全及安寧，中華東路
      慢車道黃紅線及叉路口，不得違規停放汽車」；第八條約定：「乙方（即上訴
      人）營業時，所設攤位不得佔用人行道妨礙交通，其營業時間以不超過深夜十
      一時為原則（後營業時間原告同意延長至凌晨二時為止），並不得製造噪音、
      染空氣、違反善良風俗」等節，此為兩造約定使用收益系爭磚造平房、騎樓
      之方法。
  Ｂ：查上訴人前在台南縣永康市某處經營臭豆腐，而向被上訴人承租系爭磚造平房
      、騎樓係作為經營臭豆腐之用，此為被上訴人於原審日言詞辯論期日到庭所自
      承，且上訴人承租後係作經營臭豆腐使用，業經原審法官至現場堪驗屬實，並
      為被上訴人所不爭執，則上訴人抗辯並無違反依房屋租賃契約書第四條約定不
      得經營經營中古汽機車、電動玩具、檳榔、茶藝等行業之方法為使用收益系爭
      磚造平房、騎樓等語，固為可採，是上訴人並無違反租賃契約第四條之情事。
  Ｃ：惟依租賃契約第七、八條明白約定有關租賃物之使用方法，應注意環境清潔衛
      生（包括屋外水溝道路；所設攤位不得佔用人行道妨礙交通，其營業時間以不
      超過深夜十一時為原則（後營業時間被上訴人同意延長至凌晨二時為止），並
      不得製造噪音、污染空氣、違反善良風俗等語。經查系爭磚造平房、騎樓，前
      面人行磚道、騎樓有一台鬍鬚脆皮臭豆腐車台，有房間一間做為放瓦斯筒、營
      業臭豆腐之生產器具，前騎樓地有多處油漬未清理等情，業經原審院至系爭磚
      造平房、騎樓現場勘驗明確，有勘驗筆錄附於原審卷可參，並有被上訴人提出
      之照片十張附於原審卷可憑，又經原審依職權向該管警察機關台南市警察局第
      一分局函詢上訴人經營鬍鬚臭豆腐店，其每日營業期間、有無佔用人行道妨礙
      交通、有無空氣染、儲放危險物品或易燃物品、油漬有無危害環境清潔衛生
      、有無遭罰鍰處分等情結果，經該局函覆：查覆中華東路一段九十九號房屋經
      營鬍鬚臭豆腐店，其每日約下午十六時開始營業至凌晨四時左右，其攤位並未
      佔用人行道營業妨害交通，但從旁經過時可聞到臭豆腐的氣味，其店內因營業
      須要擺放兩桶二十公斤桶裝瓦斯，地上尚有少數油漬，然經查亦無因前開原因
      而遭取締罰款等情甚詳，有該局八十八年十一月十六日南市警一行字第一０九
      七六號函一件並所檢附照片四張附於原審，足見上訴人使用在系爭磚造平房、
      騎樓經營臭豆腐確有油漬多處未清理，且觀之現場照片所示，該油漬面積已延
      及騎樓大半，且已呈黑色狀態，確有影響環境清潔衛生，是上訴人縱無污染空
      氣而遭環保局取締之情事，惟其上開情節亦已達影響環境清潔衛生之程度，上
      訴人抗辯未遭環保局取締即無違反租賃契約第七條之約定，顯非可採。綜上各
      情，是被上訴人主張上訴人有違反租賃契約第七條「應注意環境清潔衛生」之
      約定方法，應可採信，上訴人抗辯無違反租賃契約第七條之約定，為無足採。
      再觀諸租賃契約第八條係約定「營業時間不得超過深夜十一時（後經同意延至
      凌晨二時）」，亦即兩造同意上訴人在系爭磚造平房、騎樓之營業時間僅能到
      凌晨二時，上訴人在凌晨二時以前應結束營業。而查上訴人之營業時間至凌晨
      四時左右，亦經管區警察查明，有上開台南市警察局第一分局函附於原審卷可
      查，上訴人抗辯稱：伊至凌晨二時前即已熄火，二點以後並未營業等語，即顯
      與事實不符，涉無足採，上訴人辯稱只要在凌晨二時前熄火，二時以後再開始
      營業亦無違約等語，亦與上開租賃契約第八條之約定明顯不符，更無足採。是
      被上訴人主張上訴人於凌晨二時以後仍在租賃地點營業，有違租賃契約第八條
      之約定，亦為可採。依上所述，上訴人確有違反契約第七、八條之約定方法而
      使用收益系爭磚造平房、騎樓，應可認定，上訴人抗辯伊無違反租賃契約第七
      條及第八條云云，應無足採。
（三）又被上訴人主張上訴人違反約定之方法為使用收益系爭磚造平房、騎樓，經被
      上訴人屢次阻止促其改善而上訴人仍繼續為之之事實，業據被上訴人提出台南
      市精忠三村自治會函、存證信函各一件為證，而上訴人對於已收受上開存證信
      函之事實不爭執。又參之上訴人於原審法官至系爭磚造平房現場履勘時，其前
      騎樓處尚有多處油漬未清理，且於經向警察機關函詢上訴人營業情況時，仍有
      逾時營業並地上尚有少數油漬等情，已如前述，應認上訴人確有經被上訴人阻
      止，而仍違反約定之方法為使用收益系爭磚造平房、騎樓之情事，則被上訴人
      依上開民法第四百三十八條之規定，應有終止租賃契約之權利，從而被上訴人
      通知上訴人終止租賃契約，自為合法有效，上訴人抗辯被上訴人終止契約沒有
      理由等語，應不足採。
五、綜上所陳，上訴人確有違反上開房屋租賃契約書第七條、第八條約定之方法為使
    用收益系爭磚造平房、騎樓，並經被上訴人阻止仍繼續為之，被上訴人據此為由
    終止兩造間之房屋租賃契約，應屬合法，上訴人所辯各節，殊無足取。從而，被
    上訴人於終止租賃契約後，本於租賃物返還之法律關係，訴請上訴人將租賃物即
    坐落台南市○區○○段二０四地號土地上建物即門牌號碼台南市○○○路○段九
    十九號如原審附圖所示Ａ部分面積０點００一一公頃磚造平房、Ｂ部分面積０點
    ０００九公頃騎樓，全部遷讓交還被上訴人，為有理由，原審為被上訴人勝訴之
    判決，於法並無不合。上訴意旨指摘原判決不當，求予廢棄改判，為無理由，應
    予駁回其上訴。
四、據上論結，本件上訴為無理由，依民事訴訟法第四百三十六條之一第三項、第四
    百四十九條第一項、第七十八條，判決如主文。
中      華      民      國    八十九    年      五      月      九      日
                                            臺灣臺南地方法院民事第二庭
~B審判長法  官  蔡美美
~B      法  官  莊玉熙
~B      法  官  童來好
右正本證明與原本無異
本判決不得上訴
中      華      民      國    八十九    年      五      月      十      日
~B  法院書記官  鄭佩玉


司法院資訊處製作；財團法人民間司法改革基金會備份。
